臺灣板橋地方法院民事判決　　　　　　　95年度訴字第1854號
原　　　告　辛○○
訴訟代理人　林誌誠律師
被　　　告　巳○○
訴訟代理人　賴彌鼎律師
被　　　告　卯○○
被　　　告　己○○
被　　　告　癸○○
　　　　　　　　　　　　之6
被　　　告　子○○
被　　　告　丑○○
被　　　告　寅○○
　　　　　　　　　　　　號3樓.
被　　　告　甲○○○
被　　　告　辰○○○
前列三人共同
訴訟代理人　丙○○
被　　　告　戊○○
被　　　告　壬○○
被　　　告　丁○○
前列三人共同
法定代理人　乙○○
前列三人共同
訴訟代理人　林明康律師
上列當事人間請求土地所有權移轉登記等事件，經本院於民國96
年3月15日言詞辯論終結，判決如下：
    主  文
原告之訴駁回。
訴訟費用由原告負擔。
    事實及理由
一、按言詞辯論期日，當事人之一造不到場者，得依到場當事人
    之聲請，由其一造辯論而為判決；不到場之當事人，經再次
    通知而仍不到場者，並得依職權由一造辯論而為判決，民事
    訴訟法第385 條第1 項定有明文。本件被告卯○○、己○○
    、癸○○、子○○、丑○○經再次通知仍不到場，本院依職
    權由原告一造辯論而為判決。
二、原告主張：被告巳○○於民國80年8 月9 日將其所有坐落臺
    北縣林口鄉○○段粉寮水尾小段48地號土地（以下簡稱系爭
    土地）出售予訴外人陳媽喜，陳媽喜復於81年4 月29日將系
    爭土地出售予原告。惟因被告巳○○未即時將系爭土地所有
    權辦理移轉登記與陳媽喜，陳媽喜亦怠於向被告巳○○請求
    辦理移轉登記，致原告無法取得系爭土地所有權，而陳媽喜
    已於91年7 月24日死亡，被告卯○○、己○○、癸○○、子
    ○○、丑○○、寅○○、甲○○○、辰○○○、戊○○、壬○○、丁○○均為陳媽喜之繼承人，原告爰依民法第242 條
    之規定代位陳媽喜之繼承人，請求出賣人即被告巳○○將系
    爭土地移轉登記於陳媽喜之繼承人，再依據買賣、繼承之法
    律關係請求其餘被告辦理移轉登記予原告。並聲明：被告巳
    ○○應將系爭土地移轉登記予被告卯○○、己○○、癸○○
    、子○○、丑○○、寅○○、甲○○○、辰○○○、戊○○
    、壬○○、丁○○，再由被告卯○○、己○○、癸○○、子
    ○○、丑○○、寅○○、甲○○○、辰○○○、戊○○、壬○○、丁○○將系爭土地移轉登記予原告。
三、被告巳○○則以：原告與訴外人陳媽喜間之買賣契約及訴外
    人陳媽喜與被告巳○○間，就系爭土地所成立之買賣契約，
    因陳媽喜與原告不具自耕能力，依民法第246 條第1 項之規
    定而無效，原告無從代位，縱認前揭二個買賣契約並非無效
    ，訴外人陳媽喜與被告巳○○間就系爭土地之買賣意思表示
    ，已變更為「設定抵押權」之約定，原買賣契約之關係業已
    不存在，原告亦無代位權，再者，訴外人陳媽喜對被告巳○○之移轉所有權登記請求權之消滅時效應自80年9 月20日起
    算，迄今業已罹於15年時效，被告巳○○得拒絕履行等語置
    辯。並聲明：原告之訴駁回。
四、被告寅○○、甲○○○、辰○○○、戊○○、壬○○、丁○○則以：訴外人陳媽喜與被告巳○○於80年8 月9 日就系爭
    土地訂立之買賣契約，已特別約定尾款延期至81年6 月7 日
    前付清，既然雙方合意延長付款期限至81年6 月7 日，故訴
    外人陳媽喜對被告巳○○之移轉登記請求權迄今尚未罹於十
    五年之時效。而原告所提其與陳媽喜所訂立之買賣契約，被
    告否認為真正，退步言之，縱認原告與陳媽喜所訂之契約為
    真正，惟原告與陳媽喜所訂之系爭契約，其真義是附有停止
    條件，即陳媽喜於系爭土地之地上物拆除而經林口鄉公所核
    發農地證明或原告日後取得自耕農身份或將來有關管制農地
    買賣之法令限制解除後，陳媽喜始負有辦理系爭土地移轉登
    記之義務。原告並未舉證該條件業已成就，且原告自訂約後
    從未催請陳媽喜履行，卻逕自依據系爭買賣契約，請求陳媽
    喜之繼承人辦理所有權移轉登記，乃與當時訂約之真意相違
    等語，資為抗辯。並聲明：原告之訴駁回。
五、被告卯○○、己○○、癸○○、子○○、丑○○未於言詞辯
    論期日到場，亦未提出準備書狀作何聲明或陳述。
六、按私有農地所有權之移轉，其承受人以能自耕者為限，違反
    前項規定者，其所有權之移轉無效，89年1 月26日修正前之
    土地法第30條第1 、2 項定有明文，該等條文，對於修正前
    所成立之農地買賣契約，仍有適用。故約定出賣私有農地與
    無自耕能力人之買賣契約，除有民法第246 條第1 項但書及
    第2 項之情形外，依同條第1 項前段規定，其契約應屬無效
    。如此項契約當事人訂約時並無預期買賣之農地變為非農地
    後再為移轉之情形，縱令契約成立後該農地已變為非農地，
    亦不能使無效之契約成為有效。是本件首應就被告蔡榮華與
    訴外人陳媽喜間就系爭土地成立之買賣契約是否有效為審酌
    ：據證人庚○○證稱：（問：被告巳○○與陳媽喜所訂的買
    賣契約有無約定說等土地可以辦理移轉登記後再過戶？）被
    告巳○○與陳媽喜的契約書也是我寫的，當時沒有這個條款
    約束，有辦理抵押權設定。（問：辦理抵押權設定原因為何
    ？）其原因是土地上有地上物，鄉公所不准出具自耕證明，
    所以被告巳○○無法移轉給陳媽喜，所以就辦理抵押權設定
    給陳媽喜。（問：被告巳○○賣給陳媽喜的時候是否知道土
    地無法辦理過戶？）被告巳○○與陳媽喜簽契約書的時候並
    不知道，是後來因為無法辦理過戶，所以才去辦抵押權設定
    ，所以在簽約的時候並沒有約定待將來可以過戶的時候再辦
    理移轉登記等語（見96年1 月11日言詞辯論筆錄）。依證人
    庚○○所言，可知被告巳○○與訴外人陳媽喜於訂立買賣契
    約時，並不知道系爭土地因有地上物，承受人不能取得自耕
    能力證明，而不能辦理所有權移轉登記，當然雙方當事人於
    訂約時，自未約定待系爭土地變更為非農地時再辦理移轉，
    又觀諸被告巳○○與訴外人陳媽喜所訂立之買賣契約第八條
    條文，僅約定「過戶登記名義人由甲方指定，乙方不得異議
    」，並未約定由承買人指定登記與任何有自耕能力之第三人
    ，或具體約定登記與有自耕能力之特定第三人，其契約仍不
    具有民法第246 條第1 項但書及第2 項之情形，故被告巳○○與訴外人陳媽喜所訂立之買賣契約，仍因承受人陳媽喜未
    能取得系爭土地之自耕能力證明而無法辦理所有權移轉登記
    而無效。
七、次就訴外人陳媽喜與原告間就系爭土地成立之買賣契約是否
    有效為審酌：據證人庚○○證稱：原告與陳媽喜有到伊事務
    所，要伊幫他們辦理土地買賣，契約書係伊寫的．．．（問
    ：陳媽喜將系爭土地賣給原告的時候是否就知道無法過戶？
    ）是的。（問：知道無法辦理過戶，有無約定待將來可以辦
    理過戶時再過戶？）他們有約定我就有寫在契約書上，契約
    書上面沒有寫，就是他們沒有跟我講，他們有無約定等到將
    來可以辦理過戶時再過戶，這點我不知道等語（見同日言詞
    辯論筆錄）。從證人所言，無法證明訴外人陳媽喜與原告間
    有另行約定待系爭土地變更為非農地時再辦理移轉，或有約
    定由承買人指定登記與任何有自耕能力之第三人，或具體約
    定登記與有自耕能力之特定第三人，其契約仍不具有民法第
　　246 條第1 項但書及第2 項之情形，故訴外人陳媽喜與原告
　  所訂立之買賣契約，仍因承受人即原告未能取得系爭土地之
    自耕能力證明而無法辦理所有權移轉登記而無效。被告寅○○、甲○○○、辰○○○、戊○○、壬○○、丁○○雖辯稱
    ：系爭契約，其真義是附有停止條件，即陳媽喜於系爭土地
    之地上物拆除而經林口鄉公所核發農地證明或原告日後取得
    自耕農身份或將來有關管制農地買賣之法令限制解除後，陳
    媽喜始負有辦理系爭土地移轉登記之義務等語，惟觀諸訴外
    人陳媽喜與原告所訂之買賣契約書條文，並未就被告所指之
    停止條件為記載，而被告寅○○等又未能證明兩造有此約定
    ，尚難認定訴外人陳媽喜與原告間所訂之買賣契約附有此停
    止條件，是被告寅○○等此部分之抗辯為不可採，仍應認定
    訴外人陳媽喜與原告就系爭土地所訂之買賣契約因系爭土地
    不能辦理移轉登記而無效。
八、綜上，原告與訴外人陳媽喜間之買賣契約及訴外人陳媽喜與
    被告巳○○間，就系爭土地所成立之買賣契約，因陳媽喜與
    原告不具自耕能力，依民法第246 條第1 項之規定而無效，
    是原告對訴外人陳媽喜，及陳媽喜對於被告巳○○，均無請
    求移轉登記之權利存在，則原告主張代位行使陳媽喜對於被
    告巳○○之移轉登記請求權，請求被告巳○○將系爭土地移
    轉登記於陳媽喜之繼承人，再依據買賣、繼承之法律關係請
    求其餘被告辦理系爭土地移轉登記予原告，即無理由，應予
    駁回。
九、因本案事證已臻明確，兩造其餘主張陳述及所提之證據，均
    毋庸再予審酌，附此敘明。
十、結論：原告之訴為無理由，依民事訴訟法第385 條第1 項後
    段、第78條，判決如主文。
中　　華　　民　　國　　96　　年　　3 　　月　　29　　日
                  民事第三庭    法　官　陳映如
以上正本係照原本作成
如對本判決上訴，須於判決送達後20日內向本院提出上訴狀
中　　華　　民　　國　　96　　年　　3 　　月　　29　　日
                                書記官　李錦輝
